---
title: "Parisiens en quête de biodiversité, promenez-vous dans les cimetières!"
author: "Eric Marcon, Florence Puech"
date: "`r format(Sys.time(), '%d %B %Y')`"
output: 
  html_document:
    theme: sandstone
    toc: yes
    toc_float: yes
---

```{r Options, include=FALSE}
knitr::opts_chunk$set(cache=TRUE, echo = TRUE, tidy=TRUE, tidy.opts=list(blank=FALSE, width.cutoff=50), out.width='\\maxwidth')
options(width=50)
# Installation des packages si nécessaire et chargement
CRANLibrary <- function(Packages) {
  InstallAndLoad <- function(Package) {
    if (!Package %in% installed.packages()[, 1]) {install.packages(Package, repos="https://cran.rstudio.com/")}
    #require(Package, character.only = TRUE)
  }
  invisible(sapply(Packages, InstallAndLoad))
}
# Packages sur GitHub
GitHubLibrary <- function(Packages) {
  InstallAndLoad <- function(Package) {
    Package_split <- stringr::str_split(Package, "/", simplify = TRUE)
    if (!Package_split[1, 2] %in% installed.packages()[, 1]) {remotes::install_github(Package)}
    #require(Package_split[1, 2], character.only = TRUE)
  }
  invisible(sapply(Packages, InstallAndLoad))
}
# Ajouter les packages nécessaires ici
CRANLibrary(c("entropart", "formatR", "kableExtra", "rgdal", "tidyverse"))
GitHubLibrary("EricMarcon/SpatDiv")
```

Traitement des données de la base de données ouvertes de la ville de Paris pour le billet *Parisiens en quête de biodiversité, promenez-vous dans les cimetières !* dans [The Conversation](https://theconversation.com/parisiens-en-quete-de-biodiversite-promenez-vous-dans-les-cimetieres-151386).

# Préparation des données

## Importation

Source des données: https://opendata.paris.fr/explore/dataset/les-arbres/export/

Copie du jeu de données entier au format GeoJSON dans `/data/les-arbres.les-arbres.geojson`.
Idem pour le fond de carte des arrondissements de Paris.

```{r}
# Créer le dossier data
if (!dir.exists("data")) dir.create("data")
# Arbres
if (!file.exists("data/les-arbres.geojson"))
  # Télécharger le fichier de données s'il n'existe pas (100 Mo)
  download.file("https://opendata.paris.fr/explore/dataset/les-arbres/download/?format=geojson", destfile="data/les-arbres.geojson")

# Arrondissements
if (!file.exists("data/arrondissements.geojson"))
  download.file("https://opendata.arcgis.com/datasets/8463ae61c7ba4388bf08189effcbf2f1_0.geojson", destfile="data/arrondissements.geojson")
```


## Lecture

Le fichier est lu par le package `rgdal`.

```{r}
library("rgdal")
# Lecture du GeoJSon
les_arbres <- readOGR("data/les-arbres.geojson","les-arbres", encoding = "UTF-8", use_iconv = TRUE)
```

Lecture du fichier des arrondissements.

```{r}
arrondissements <- readOGR("data/arrondissements.geojson", "arrondissements", encoding = "UTF-8", use_iconv = TRUE)
# Filtrage des 20 arrondissements sans les Bois
arrondissements <- arrondissements[arrondissements@data$C_CAINSEE %/% 1000 == 75 & arrondissements@data$B_BOIS == "N" , ]
# Arrondissement décrit par son numéro
library("tidyverse")
arrondissements@data$L_CAB <- str_replace(arrondissements@data$L_CAB, "er", "")
arrondissements@data$L_CAB <- str_replace(arrondissements@data$L_CAB, "ème", "")
library("sp")
plot(arrondissements)
```

## Datum

Projection des données dans le référentiel Lambert 93 pour avoir des coordonnées en mètres.

```{r, warning=FALSE}
les_arbres %>% 
  spTransform(CRS("+init=epsg:2154")) ->
  les_arbres_Lambert93
arrondissements %>% 
  spTransform(CRS("+init=epsg:2154")) ->
  arrondissements_Lambert93
```


## Choix des données

Le nombre total d'arbres est `r nrow(les_arbres@data)`.

### Domanialité

```{r, tidy=FALSE}
library("tidyverse")
les_arbres@data %>% 
  group_by(domanialite) %>% 
  summarise(Nombre=n()) %>% 
  arrange(desc(Nombre))
```

Traduction des sigles:
```{r, tidy=FALSE}
data.frame(Sigle = c("DASCO", "DJS", "DFPE", "DAC", "DASES"), 
           Signification = c("Ecoles", "Equipements sportifs", "Crèches", "Equipements culturels", "Action sociale")) %>% 
  knitr::kable(caption="Domanialité", longtable = TRUE, booktabs = TRUE) %>%
  kableExtra::kable_styling(bootstrap_options = "striped", full_width = FALSE)
```

Les arbres référencés sont les arbres d'alignement, ceux des jardins, des cimetières, des équipements municipaux (écoles, etc.), du périphérique.
Les arbres des bois de Boulogne et Vincennes sont seulement ceux des équipements municipaux. 
Les parcs non municipaux, comme le Jardin des Tuileries ou celui du Luxembourg, ne sont pas cartographiés.

### Lieu

```{r, tidy=FALSE}
les_arbres@data %>% 
  group_by(arrondissement) %>% 
  summarise(Nombre=n()) %>% 
  arrange(desc(Nombre))
```

On gardera donc les données de Paris intra-muros seulement (Arrondissement numéroté) pour éliminer les Bois et la banlieue.

## Extraction

Préparation du jeu de données.

```{r, tidy=FALSE}
les_arbres@data %>%
  # Ajout des colonnes de coordonnées
  bind_cols(as.data.frame(les_arbres_Lambert93@coords)) %>% 
  # Sélection des colonnes
  select(-typeemplacement, -geo_point_2d1, -geo_point_2d2, -complementadresse) %>% 
  # Suppression des facteurs avant de manipuler les chaînes de caractères
  mutate(arrondissement=as.character(arrondissement)) %>% 
  mutate(adresse=as.character(adresse)) %>% 
  # Filtrage des lignes
  dplyr::filter(str_detect(arrondissement, "^PARIS")) %>% 
  # Filtrage des lignes : élimination de DAC et DASES (trop marginal)
  dplyr::filter(domanialite!="DAC") %>% 
  dplyr::filter(domanialite!="DASES") %>% 
  # Ajout d'une colonne Genre espèce
  mutate(spName=paste(genre, espece)) %>% 
  # Arrondissement décrit par son numéro
  mutate(arrondissement=str_replace(arrondissement, "PARIS ", "")) %>% 
  mutate(arrondissement=str_replace(arrondissement, "E ARRDT", "")) %>% 
  mutate(arrondissement=str_replace(arrondissement, "ER ARRDT", "")) %>% 
  # Simplification des adresses pour rassembler les données des cimetières
  mutate(adresse=str_trim(ifelse(str_detect(as.character(adresse), "^CIMETIERE "), str_split(as.character(adresse), "/", simplify=TRUE)[, 1], as.character(adresse)))) %>% 
  # Adresse unique pour les espaces répartis sur plusieurs arrondissements et de plusieurs domanialités
  mutate(adresse = paste(adresse, arrondissement, domanialite)) ->
  les_arbres_df
```


# Données de l'article

## Espèces

```{r, tidy=FALSE}
library("entropart")
les_arbres_df %>% 
  group_by(spName) %>% 
  summarise(Nombre=n(), .groups='drop') %>% 
  arrange(desc(Nombre)) ->
  AbdFreqCount
```

Espèces les plus fréquentes :
```{r}
AbdFreqCount
```
Le nombre total d'espèces est `r nrow(AbdFreqCount)`.
La liste complète est en annexe.

Diagramme rang-abondance des espèces :
```{r, tidy=FALSE}
AbdFreqCount %>% 
  with(Nombre) %>% 
  as.AbdVector %>% 
  autoplot
```

## Diversité par domanialité

### Calcul de richesse et Simpson

Calcul de la richesse et de Simpson par adresse.
```{r}
library("SpatDiv")
les_arbres_df %>% 
  group_by(domanialite, arrondissement, adresse) %>% 
  summarise(Nombre = n(), 
            Richesse = Richness(spName, Correction="None"),
            Simpson = Simpson(spName, Correction="None"),
            .groups='drop') %>% 
  arrange(desc(Richesse)) ->
  Entropie
# Recodage des domanialités pour les figures
type_espace <- recode(Entropie$domanialite, Alignement="Alignements", Jardin="Jardins", CIMETIERE="Cimetières", PERIPHERIQUE="Périphérique")
Entropie <- cbind(Entropie, type_espace)
```


### Richesse par domanialité

```{r, tidy=FALSE}
Entropie %>% 
  group_by(domanialite) %>% 
  summarise(Nombre = n(),
            Médiane = median(Richesse),
            EcartType = sd(Richesse,),
            .groups='drop')
Entropie %>% 
  dplyr::filter(domanialite %in% c("Alignement", "CIMETIERE", "Jardin", "PERIPHERIQUE")) %>% 
  ggplot(aes(x=type_espace, y=Richesse)) + 
  geom_boxplot() +
  scale_y_continuous(trans = "log10") +
  xlab("Domanialité") 
```
### Simpson par domanialité

```{r, tidy=FALSE}
Entropie %>% 
  group_by(domanialite) %>% 
  summarise(Nombre = n(),
            Médiane = median(Simpson),
            EcartType = sd(Simpson),
            .groups='drop')
Entropie %>% 
  dplyr::filter(domanialite %in% c("Alignement", "CIMETIERE", "Jardin", "PERIPHERIQUE")) %>% 
  ggplot(aes(x=type_espace, y=Simpson)) + 
  geom_boxplot() +
  xlab("Domanialité") 
```

### Diversité par arrondissement

Diversité des arrondissements 8, 11 et 16: 
```{r}
les_arbres_df %>% 
  group_by(arrondissement, adresse) %>% 
  summarise(NumberofTrees = n(), 
            Entropy0 = Tsallis(spName, q=0, Correction="None"),
            Entropy2 = Tsallis(spName, q=2, Correction="None"),
            .groups='drop') %>% 
  group_by(arrondissement) %>% 
  summarise(nAdresses = n(), 
            alphaRichness = weighted.mean(Entropy0, NumberofTrees),
            alphaSimpson = weighted.mean(Entropy2, NumberofTrees),
            .groups='drop') %>% 
  dplyr::filter(arrondissement %in% c("8", "11", "16"))
```

Pour Paris entier (intra muros):
```{r}
les_arbres_df %>% 
  summarise(NumberofTrees = n(), 
            Richness = Tsallis(spName, q=0, Correction="None"),
            Simpson = Tsallis(spName, q=2, Correction="None"))
```

## Diversités $\alpha$ et $\beta$

### Diversité $\alpha$ des parcs

Filtrage des donnnées de parcs (jardins) uniquement et calcul de la richesse, de Shannon et Simpson par arrondissement.
```{r, warning=FALSE}
# Alpha
les_arbres_df %>% dplyr::filter(domanialite == "Jardin") %>% 
  group_by(arrondissement, adresse) %>% 
  summarise(NumberofTrees = n(), 
            Entropy0 = Tsallis(spName, q=0, Correction="None"),
            .groups='drop') %>% 
  group_by(arrondissement) %>% 
  summarise(NumberOfGardens = n(), 
            alphaRichness = expq(weighted.mean(Entropy0, NumberofTrees),q=0),
            .groups='drop') ->
  PGDiversite
# Plot
merge(arrondissements_Lambert93, PGDiversite, by.x="L_CAB", by.y="arrondissement") %>% 
  spplot(zcol="alphaRichness") %>% 
  suppressWarnings
```
Richesse moyenne des parcs, par arrondissement.

### Diversité $\beta$ des parcs

```{r, warning=FALSE}
# Gamma
les_arbres_df %>% dplyr::filter(domanialite == "Jardin") %>% 
  group_by(arrondissement) %>% 
  summarise(NumberOfTrees = n(), 
            gammaRichness = Richness(spName, Correction="None"),
            .groups='drop') %>% 
  merge(PGDiversite) %>%
  mutate(betaRichness = gammaRichness / alphaRichness) ->
  PGDiversite

# Plot
merge(arrondissements_Lambert93, PGDiversite, by.x="L_CAB", by.y="arrondissement") %>% 
  spplot(zcol="betaRichness")
```
Richesse totale divisée par la richesse moyenne des parcs, par arrondissement.

### Décomposition de la diversité

Richesse des parcs des 16ème et 20ème arrondissements:
```{r}
PGDiversite[PGDiversite$arrondissement %in% c("16", "20"), c("arrondissement", "alphaRichness", "betaRichness", "gammaRichness")]
```

# Annexe : liste complète des espèces

```{r}
knitr::kable(AbdFreqCount[order(AbdFreqCount$spName), ], longtable = TRUE, booktabs = TRUE) %>%
kableExtra::kable_styling(bootstrap_options = "striped", full_width = FALSE)
```

